臺北高等行政法院簡易判決　　　　　　　　　　　　　九十一年度簡字第四一九號
　　原　　　告　中國時報文化事業股份有限公司
　　代　表　人　甲○○
　　訴訟代理人　阮禎民　律師
　　複 代 理人　王耀星　律師
　　被　　　告　臺北市政府
　　代　表　人　乙○○市長）.
　　訴訟代理人　丙○○
　　　　　　　　丁○○
　　　　　　　　戊○○
右當事人間因兒童及少年性交易防制條例事件，原告不服行政院新聞局中華民國九十
年四月二日九０聞訴字第０四一五七號訴願決定，提起行政訴訟。本院判決如左：
　　主  文
原告之訴駁回。
訴訟費用由原告負擔。
　　事  實
一、事實概要：
  Ａ、原告出版發行之「中國時報」第五九版於八十九年七月八日刊登「交友聯誼、
      另徵女會員、00000000、敦化北路六巷三一號」廣告一則。經警察機
      關循線查獲該則廣告為色情應召站所委刊，應召女子劉秀治於警訊時亦坦承利
      用前揭廣告電話從事性交易等情。
  Ｂ、案經台北市政府警察局萬華分局將相關案件函請被告所屬下級機關新聞處研處
      ，認定原告為刊登上開色情廣告之媒體，乃由被告機關依據上情於八十九年十
      月二十七日作成府新一字第八九０四六九二七００號函之行政處分，以原告刊
      登該廣告不無具有引誘、媒介、暗示或以他法使人為性交易之效果，已違反「
      兒童及少年性交易防制條例」第三十三條第一項規定，乃對原告課處罰鍰新臺
      幣（下同）五萬元。
  Ｃ、原告不服上開課罰處分，提起訴願後，經訴願機關行政院新聞局審定駁回其訴
      願，原告乃提起本件行政訴訟。
二、兩造聲明：
　Ａ、原告聲明：
      求為判決撤銷原處分及訴願決定。
　Ｂ、被告聲明：
      求為判決駁回原告之訴。
三、兩造之爭點：
　Ａ、原告主張之理由：
    １、兒童及少年性交易防制條例第卅三條第一項規定出版品刊登足以引誘、媒介
        、暗示或其他促使人為性交易之訊息者，科處罰鍰，法條文字纏夾不清，易
        滋誤解，茲先就各個語詞在法條中之涵義加以說明：
        (1)「引誘」係指他人本無為性交易之意思，乃對之勾引誘惑、引導其為性交
          易之情形而言。
        (2)「媒介」與「介紹」同其意義，惟使用媒介字樣，易使人一般聯想其中涉
          及何種不法之勾當，「介紹」則簡單潔淨無疵，又此所謂媒介，乃指委刊
          人本身有此行為，即是委刊人願為他人為性交易之媒介，並非他人因閱覽
          廣告而有媒介行為
        (3)暗示乃指不明白表示其意思，而以隱晦含蓄之語言、文字，使人探索而瞭
          解其真意。
        (4)「促使」約略相同於引誘，乃指他人對是否為性交，本有不確定之意思，
          因閱覽廣告而堅定其心意。
        (5)「性交易」指以性為標的物之買賣，不同於無對價關係之性交。
        各個語詞之涵義既明，再就原告出版品所刊登之系爭「交友聯誼」廣告為對
        應之說明。系爭廣告除電話號碼及地址外，僅有交友聯誼及徵女會字樣，聯
        誼本屬正當之社交活動，而且廣告中並無任何淫穢文字或圖畫足以使人發生
        性慾之衝動，因而產生引誘或促使之效果，亦無媒介性交之表示，更不涉及
        以性為交易標的物之問題，系爭廣告顯未具備上開條文所規範應予科罰之條
        件，如將已明示真意而且明白易曉之系爭廣告予以複雜化，指系爭廣告係以
        暗示方法，傳達使人為性交易之訊息，乃係強作解人，既置法條所規範之條
        件於不顧，而且經營純正婚友聯誼行業之業者如委刊類似系爭廣告之廣告，
        豈非亦可用有色眼光，不分皂白，一體同視為色情廣告，否則如何從其中加
        以區分？被告並未對系爭廣告之本身體說明其如何該當受罰之條件，徒以警
        察機關循系爭廣告所列電話號碼及地址查獲有性交易行為，倒果為因，科處
        罰鍰，殊屬違法濫權。
    ２、按商業不得經營其登記範圍以外之業務，固為商業登記法第八條第三項所明
        所明定，但違反此項規定者，在所多有，此所以商業登記法第三十三條有處
        罰及按月連續處罰之規定，委刊人委刊之「聯誼」項目如與其相關證照之營
        業項目不符，其究係單純違反商業登記法之規定，抑為色情廣告，原告既無
        予以澈查之權責，自屬難以察知，系爭廣告「交友聯誼」在字面上為正常之
        社交活動，並未涉及色情，原告經由廣告代理商代收廣告，已囑代理商要求
        委刊人備齊相關證照留存，俾供查核而免誤刊色情廣告，顯已注意達成政府
        機關淨化報刊版面之要求，而非散漫不理，執行結果縱令仍難免誤刊情事，
        原告究非有過失，依司法院大法官會議釋字第二七五號解釋之旨趣，原告並
        不具備受處罰之責任條件，仍屬不應受罰。
    ３、兒童及少年性交易防制條例第三十三條於八十八年六月二日修正公布後，立
        法意旨已由修正前之結果論改為意圖論，立法院公報第八十七卷第二十八期
        、第三十期，第八十八卷第二十五期有關會議記錄甚為明白。系爭廣告如具
        備應予處罰之條件，則一經刊登，被告即可逕予科罰，而不必經由警察機關
        查獲任何色情交易行為。被告未即對原告科罰，又足說明系爭廣告雖確係色
        情業者所委刊，但在形式上實無從予以判明，否則被告即無不逕予科罰之理
        。此又原告無過失責任之明證。系爭廣告既不能當然視為色情廣告。亦即原
        告在出版品上刊登系爭廣告，與委刊人是否經營色情行業，其間並非有何必
        然關係，最高行政法院八十九年度判字第三七六四、三七六五號終審判決即
        指明其間應有相當因果關係，不能倒果為因，以委刊人被查獲經營色情行業
        而推論系爭廣告即係可對媒體科罰之色情廣告，理正詞明。按終審法院判決
        所持之最新法律見解，在變更前，對各級法院之同類事件，均有拘束力，否
        則各自為政，莫衷一是，影響法律之安定性原則，人民將莫知所從，訴願決
        定書依據警察機關之臨檢紀錄表，指系爭廣告為色情廣告，並指終審判決僅
        對其所判決之事件，有拘束力而不及於其他事件，顯有誤解，又指系爭廣告
        為「提供色情交易媒介之廣告」，原告在出版品上予以刊登，即屬違反兒童
        及少年性交易防制條例第三十三條第一項之規定云云，似認單純提供性交易
        訊息之廣告，即可科罰，明顯軼出該條項規範之條件（見第三段說明），更
        屬可議。
    ４、另原告報系中國時報基隆分社主任高信豐前因涉嫌違反兒童及少年性交易防
        制條例，經台灣台北地方法院檢察署偵查。後因台灣台北地方法院檢察署認
        定：「在中國時報刊登之『金彩虹商務0000000000』廣告．．．。揆其文義
        ，尚難使人一見即知係在徵求有意從事性交易之人去電聯絡，要難認定其內
        容足使本無性交易需求之人，因其引誘而產生性交易之欲望，核與兒童及少
        年性交易防制條例第二十九條之構成要件有間，不能以該罪名相繩。」故為
        不起訴之處分。今該案中之廣告（即『金彩虹商務0000000000』）與系爭原
        告被據以裁罰之「優質聯誼」相去無幾。若參酌前揭不起訴處分書就該廣告
        文字內容之見解，亦可得知本案系爭廣告亦難使人一見即知係在徵求有意從
        事性交易之人去電聯絡，要難認定其內容足使本無性交易需求之人，因其引
        誘而產生性交易之欲望。而兒童及少年性交易防制條例第三十三條與同條例
        第二十九條，均是以有無『引誘』、『媒介』、『暗示』、或以他法使人為
        性交易為犯罪構成要件之行為態樣。故懇請鈞院就此一晚近相關之實務見解
        亦能一併參酌考量，以明原告所登載之系爭廣告，於客觀上實與兒童及少年
        性交易防制條例第三十三條之構成要件未相符合。
    ５、本案系爭原告被據以裁罰之「交友聯誼」實際刊登之同一版面，另有一「高
        質聯誼」廣告（即系爭廣告左方以紅色螢光筆標示者），經查被告並無就此
        一與系爭原告被據以裁罰之「交友聯誼」廣告高度相似之同一版面之「高質
        聯誼」為本案相同之裁罰。由此可之，被告雖於原處分書及相關答辯書狀中
        再三陳稱：「按一般社會常理經驗，實不難窺知系爭廣告不無有引誘、媒介
        、暗示或其他促使人為性交易訊息之虞．．．。」惟實際上，被告若真有此
        一確信（姑不論此一確信是否正確），則被告豈有未將此一同一版面（就位
        於系爭廣告左方）、高度相似（均為××聯誼）之廣告以相同之罪責相繩之
        理！細究其中之理由，當是被告自身尚無從僅憑如此之廣告文字，而為該廣
        告有引誘、媒介、暗示或其他促使人為性交易訊息之認定。實情是相關警政
        單位憑該廣告之電話查獲相關色情交易後，被告再倒果為因對該則廣告加以
        裁罰，此節情事鈞院應可從『裁罰之時間點均在該則廣告之廣告主為警查獲
        色情交易之後而非該則廣告實際刊登日後』及『同一天相同一版面之高度相
        似廣告卻未遭裁罰』之兩大疑點推斷得之。
    ６、被告自始未能就原告所刊登之系爭廣告有何該當於前揭條例第三十三條第一
        項構成要件之理由加以明示，僅能以『依一般經驗法則』、『按一般社會常
        理經驗』等空泛之言以為認定原告須負該罪責之依據。如此嚴重悖離近來大
        法官會議再三明白揭櫫之行政行為明確性原則及合理裁量原則之行政裁罰行
        為，實屬違法行政處分。
　Ｂ、被告主張之理由：
    １、按「兒童及少年性交易防制條例」第三十三條第一項規定：「廣告物、出版
        品、廣播、電視、電子訊號、電腦網路或其他媒體、散布、播送或刊登足以
        引誘、媒介、暗示或其他促使人為性交易之訊息，由各目的事業主管機關處
        以新台幣五萬元以上六十萬元以下罰鍰。」上開條例業已指陳出版品以廣告
        訊息引誘、媒介、暗示或其他法促使人為性交易之訊息者，即符合目的主管
        機關處分要件，媒體一旦刊登即意思表示完成，新聞主管機關應據以處罰，
        無待廣告與實際性交易之因果發生。
    ２、原告既為傳播媒體，自應明瞭媒體傳播之效果無遠弗屆，於接受委刊之初，
        應查察委刊程式是否相符；表件是否齊備，然委刊人相關證照之營業項目為
        「美容護膚服務業、一般美容器材之買賣」與所刊「聯誼」明顯不符；且原
        告既為傳媒，對於類此廣告有致性交易之虞，非無知悉，自應予刊登前，注
        意防範，原告未加過濾，即刊登於其所發行之出版品上，揆之按其情節應注
        意，並能注意，而不注意，是以縱無故意要難謂無過失，且已達成散布促使
        人為性交易之訊息之旨，依司法院大法官會議釋字第二七五號解釋：「人民
        違反法律上之義務而應受行政罰之行為，法律無特別規定，雖不以出於故意
        為必要，仍須以過失為其責任條件。」因之，原告所訴云云，顯不足採。
    ３、原告類此廣告大量集中於同一婚友欄版，如「少婦覓伴」、「女人覓友」、
        「美媚護膚」等，而系爭廣告除登載交友聯誼字樣外，另載有「另徵女會員
        」，自比較觀之，按一般社會常理經驗，實不難窺知系爭廣告不無有引誘、
        媒介、暗示或其他促使人為性交易訊息之虞，原告任令系爭廣告之刊登，又
        為警查獲佐證屬實，亦徵有違前揭條例同條項立法意旨所賦予之查察義務，
        殆無疑義，是此，該則廣告如非「足以」引誘、媒介、暗示或其他促使人為
        性交易之訊息？孰能置信？職是，原告刊登該則系爭廣告，顯與本法構成要
        件相吻。惟原告竟怠於審視，遽予刊登，違反前揭條例第三十三條第一項規
        定甚明。
    ４、依一般經驗法則，綜合行為當時所存在之一切事實，為客觀之事後審認，認
        為在一般情形下，有此環境（系爭廣告）、有此行為（員警撥打系爭廣告電
        話）之同一條件時，均可發生同一之結果（系爭廣告確為色情交易訊息）者
        （七六臺上一九二號），況系爭廣告確經警察機關查證為色情應召站招攬客
        戶之廣告，且應召女子亦坦承不諱，此有該則廣告全版資料、臨檢紀錄表及
        臺灣臺北地方法院臺北簡易庭裁定書影本可稽，足證該則廣告詞句意思表達
        內容係為提供色情交易之廣告訊息。
    ５、原告創刊至今，按其專業知識，對於此種有致性交易訊息之廣告，非無知曉
        ；眾所皆知色情交易之訊息殆無可能明示刊登之，必藉由其他文字、圖畫或
        符號等類似訊息之態行色情交易之實，且被告歷年查處關於諸如推拿、按摩
        、美容、護膚、ＭＴＶ、茶藝館、婚友聯誼等或以圖畫方式如玫瑰花、花瓶
        等報章雜誌廣告（分類），刊登促使人為性交易之訊息者，不勝枚舉，益徵
        性交易廣告之訊息必隨社會客觀觀念改變而改變；復依據中華民國報業道德
        規範捌─五：「報紙接受委刊分類廣告，應負查核、過濾之責，其證件不全
        或內容不明確者，應拒絕刊登。」及被告所屬新聞處與報業成立對話窗口協
        商解決色情廣告刊登歷次會議，原告顯違背其自律責任，前揭規範雖屬報業
        道德範疇，然媒體一旦刊登足以引誘、媒介、暗示或其他促使人為性交易之
        訊息時，本應負法律責任，顯不待言。
    ６、依前行政訴訟法第四條：「行政法院之判決，就其事件有拘束各關係機關之
        效力。」與現今施行之同法第二百十六條第一項：「撤銷或變更原處分或決
        定之判決，就其事件有拘束各關係機關之效力，對於其他事件尚無拘束效力
        。」可知判決未為判例前，對於他案並無發生拘束力，因此，原告援引最高
        行政法院八十九年判字第三七六四與三七六五號判決，對於本案尚不發生拘
        束力；況該院八十九年度判字第六九三號判決對於類此案件亦持：「經查兒
        童及少年性交易防治條例第三十三條第一項規定之立法意旨，在於規範出版
        業者，於接受委刊廣告之際，應特別注意其內容，以防止不肖業者利用出版
        品或其他媒體刊登廣告」之見解，是故，被告依法核處，非無理由。
    ７、兒童及少年性交易防制條例第三十三條立法意旨，授權各目的事業主管機關
        對於廣告物刊登足以引誘、媒介、暗示或其他促使人為性交易之訊息者，應
        作必要的懲處，且為杜絕色情氾濫，並不以完成性交易之事實為要件，係以
        「廣告之刊登」為其成立要件，申言之，廣告之內容涉及足以引誘、媒介、
        暗示或其他促使人為性交易之訊息者，一經刊登於出版品，其散布或刊登使
        人為性交易訊息之意思表示即告完成，新聞主管機關可據以裁罰，本不待警
        察機關之查察，否則與該條例「防制」之精神有違，惟為免被告行政裁量過
        當，復基於行政程序法第十九條關於職務協助原則，本於「政府一體，資源
        共享」主義，乃有警察機關查察事實輔以佐證，俾符證據法則主義，而被告
        既為新聞事業機構，亦應善盡權責，如有悖離職責，基於法定權責之授權為
        必要之制約，處以限額內之罰鍰，認事用法均據本法執行，為維護社會公益
        ，事理所當然。
　　理  由
一、程序方面：
  Ａ、本案應適用簡易程序判決之理由：
    １、本案為不服行政機關所為新台幣五萬元罰鍰處分而涉訟者，罰鍰金額在在新
        台幣十萬元以下。
    ２、又司法院曾於九十年間以（九十）院台廳行一字第二五七四六號令，依行政
        訴訟法第二百二十九條第二項之規定，將行政訴訟法第二百二十九條第一項
        之簡易案件金額（價額）自三萬元，提高為十萬元。
    ３、故本案應認合於行政訴訟法第二百二十九條第一項第二款「因不服行政機關
        所為新台幣十萬元罰鍰處分（原為三萬元，現提高為十萬元）而涉訟者」，
        應依簡易訴訟程序進行之，爰先此明之。
  Ｂ、訴訟之承受：
      本件原告於八十九年五月二十九日起訴時，其代表人（董事長）為余紀忠，嗣
      由甲○○於九十年十月十六日接任，有經濟部公司執照影本一紙可稽，是原告
      由甲○○請求承受訴訟，核無不合，應予准許。
二、兩造爭執之要點：
  Ａ、本案原告對於其發行、而於八十九年七月八日出版之「中國時報」第五九版刊
      登有「交友聯誼、另徵女會員、00000000、敦化北路六巷三一號」廣
      告一則，事後經警方查獲廣告乃是色情應召站所委刊，用以招攬顧客從事性交
      易等客觀事實並不否認。
  Ｂ、然而其爭執之重點有二：
    １、在客觀層面上，以上廣告所使用之文字內容，並沒有表現出「引誘」、「媒
        介」、「暗示」或「促使」他人為性交易之訊息。
    ２、在主觀層面上，原告企業體本身在接受廣告刊登記之際，也無刊登性交易訊
        息之故意，又因為已盡查證之能事，亦無過失可言。
三、本院之判斷：
  Ａ、按「廣告物、出版品、廣播、電視、電子訊號、電腦網路或其他媒體，散布、
      播送或刊登足以引誘、媒介、暗示或其他促使人為性交易之訊息者，由目的事
      業主管機關處以新台幣五萬元以上六十萬元以下罰鍰。」兒童及少年性交易防
      制條例第三十三條第一項定有明文。
  Ｂ、核其立法之意旨，在防制兒童及少年為性交易對象，故凡以廣告方式，引誘、
      媒介、暗示或以他法使人為性交易時，新聞主管機關即應依法核處，藉以規範
      出版業者，於接受委刊廣告之際，應特別注意其內容，以防止不肖業者利用出
      版品或其他媒體刊登廣告，使人淪為性交易之對象。
  Ｃ、本件原告所發行之出版物「中國時報」於八十九年七月八日第五九版刊登「交
      友聯誼、另徵女會員、00000000、敦化北路六巷三一號」廣告一則，
      此有該剪報影本附訴卷可稽，並為原告所不爭，應堪信為真實。而上開廣告，
      經警方依廣告內容之電話號碼聯絡，因而查獲從事性交易之女子劉秀治，此亦
      有警方之臨檢紀錄表、移送書及警訊筆錄在卷可資佐證，由此可知上開廣告之
      刊登，對委託刊登者而言，原本即是以媒介色情為目的。
  Ｄ、身為刊登廣告之原告雖謂廣告文字本身客觀上沒有（以「引誘」、「媒介」、
      「暗示」或「促使」等方式）傳遞性交易訊息給一般社會大眾之功能，另其在
      主觀上也無傳遞此等訊息之主觀故意及過失，因此其行為不構成兒童及少年性
      交易防制條例第三十三條所定之違章事實。惟查：
    １、在客觀層面上：
      ａ、一項文字內容對社會大眾是否傳遞了色情的訊息，恐怕無法以一個特定時
          間點的斷切面來觀察，而須有歷史角度作縱深之觀察。而且文字也只不過
          是一個眾人「約定成俗」的「符號」，符號如何理解，有時牽涉到符號的
          組合結構與眾人共知之意象內涵，其意義不純然是「字面的」形式，有時
          也會有眾人「心照不宣」之認知隱含其中。因此廣告文字的訴求功能，一
          樣可以透過社會大眾本諸經久慣常之經驗法則所形成之共識管道。長久以
          來色情廣告刊登之方式雖然從「明示性」之「挑逗文字」，慢慢趨向於「
          暗示性」之「隱喻」，甚至如同本件一般，雖然僅有「聯誼」及「另徵女
          服務生」之標誌。但此種訊息從未停止刊登，社會大眾（包括青少年人，
          只要其有閱報之習慣）一樣可由其持續之看報經驗中，認知到特定欄位廣
          告所透露之情色訊息，因而受到引誘及暗示。因此原告謂：廣告文字字面
          上沒有色情意含，就沒有傳遞性交易訊息的功能，這樣的觀點，本院難以
          接受。
      ｂ、系爭廣告，雖然僅言及「交友聯誼」及「另徵女會員」與電話號碼，表面
          上看來並無暗示性之文詞存在，且依目前社會現實情況，所謂之「（婚友
          ）聯誼」，經常隱藏著色情媒介，是以本件刊登廣告之內容，從外觀進行
          形式上觀察，已足使人對廣告之訴求目的產生一定程度之懷疑。此外原告
          又是長期經營報紙發行與銷售之報業公司，對各式報紙廣告之分類及功能
          顯然非常清楚，並會將同類之廣告集中在某一個特定之版面，甚至是同一
          版面之特定區位，以利讀者閱覽，發揮廣告之最大功效。而從系爭廣告所
          在欄位（標名「婚友」）內之其他相關廣告含有「清涼茶」、「柔情盡在
          品茶間」、「大陸惠陽之旅四天三夜一人一室」、「名媛淑女商業聯誼」
          、「招花茶」、「巧婦密約」等等，在在均隱含著「情色」暗示之情況事
          證來判斷，原告及閱讀原告發行報紙廣告之讀者，對於此種廣告「隱藏在
          文字背後、借由社會約定成俗所形成」之「性交易訊息」均有一定程度之
          認知。
    ２、在主觀層面上：
      ａ、首先必須指明，依司法院大法官會議釋字第二七五號解釋意旨，兒童及少
          年性交易防制條例第三十三條所定之違章行為，應包括過失違章之情形。
      ｂ、又過失概念上所稱之「注意義務」原本即是一個「空白構成要件」，容許
          以法律、習慣、行政命令、專業準則及法理加以補充，而上述社會現象的
          長期演變，身為報業長期經營者之原告，對此有比社會一般人更深刻的認
          知及體會，有能力分辨要求刊登廣告者所訴求之訊息及對象，原告在此情
          卻將此種「表面看來毫無意義，但依社會通念，隱含性交易訊息」之廣告
          ，與其他類似性質之廣告，集中刊登於所發行之報紙出版物特定版面特定
          區位廣告欄之特定位置，並實際達成散布性交易訊息之後果，難謂其無過
          失，是以原告所辯其無過失一節，無從信為真實。
    ３、至於被告機關是否對所有與本案相同版面與類似內容之廣告訊息是否均有進
        行過濾及查證一節，本院認為，被告機關得基於行政調查成本之考量，以抽
        檢方式行使其權限，只要選擇過程沒有恣意或違反平等原則之情事，應即受
        到容許，不能謂其他未查獲，即一定屬於合法，反向推論本案情節屬特例。
    ４、綜上所述原告所辯各節均無從解免其應負之本件違章責任，被告機關予以課
        罰，尚無違誤。
四、從而被告機關認前開廣告已違反性交易防制條例第三十三條第一項之規定，而依
    法裁罰，且所處罰鍰數額乃係按法定最低額度為裁量，也無裁量逾越之瑕疵，自
    無違法可言，訴願決定予以維持尚無違誤，原告訴請撤銷於法無據，應予駁回。
據上論結，原告之訴為無理由，爰依行政訴訟法第二百三十六條、第九十八條第三項
前段，判決如主文。
中　　華　　民　　國　　　九十一　　年　　　四　　　　月　　　十五　　　日
                                  臺北高等行政法院  第五庭
      　　　　　　　　　　　　　　　　　　　　      法　官　帥嘉寶
右為正本係照原本作成。
本件以訴訟事件所涉及之法律見解具有原則性者為限，始得於本判決送達後二十日
內向本院提出上訴狀並表明上訴理由，如已於本判決宣示後送達前提起上訴者，應
於判決送達後二十日內補具上訴理由（均按他造人數附繕本），且經最高行政法院
許可後方得上訴。
中　　華　　民　　國　　　九十一　　年　　　四　　　　月　　　十五　　　日
                                                    書記官  林麗美
